【裁判字號】    89,上訴,2058
【裁判日期】    900120
【裁判案由】    殺人等
【裁判全文】
臺灣高等法院臺中分院刑事判決                  八十九年度上訴字第二五八號
    上  訴  人
    即被告之配偶  丙○○
    上  訴  人    甲○○○
    即  被  告
    選任辯護人   李兆祥
右上訴人等因被告殺人等案件，不服臺灣彰化地方法院八十九年度重訴字第四號中華
民國八十九年十月四日第一審判決（起訴案號：臺灣彰化地方法院檢察署八十八年度
偵緝字第五五八號），提起上訴，本院判決如左：
      主  文
上訴駁回。
      事  實
一、甲○○○自不詳時地起，未經許可，即持有彈匣內已裝填九釐米手槍子彈九發之
    美國ＳＭＩＴＨ＆ＷＥＳＳＯＮ廠製六九○六型口徑九釐米之制式半自動手槍一
    把（槍號：ＶＣＴ三二九○，槍枝管制編號：0000000000）。迄民國
   （下同）八十八年四月五日，甲○○○掃墓返家後，因其妻丙○○於前一日曾與
    其發生口角，負氣離家，不知去向，甲○○○恐丙○○攜子尋短，乃於當日下午
    持上開槍彈開車外出尋找，至當日晚上八時許抵達彰化縣員林鎮○○路五百八十
    三巷十七號戊○○、丁○○夫婦住處，仍不見其妻行蹤，僅見江洽純等人在該處
    打麻將，正欲離去，戊○○即招呼甲○○○逗留泡茶，此時江洽純因素知甲○○○財力頗豐，趨前與甲○○○攀談，欲向其借款而遭甲○○○所拒，二人言談間
    多有齟齬，江洽純為免顏面盡失，乃於同晚九時十分許，邀甲○○○至屋外，於
    該巷與僑信街口附近談判，彼時甲○○○思及丙○○於八十七年間曾私下借予江
    洽純新臺幣（下同）一百七十萬元，事後始為甲○○○發現，至今未見返還，夫
    妻二人並因此事時起勃谿，而丙○○於當日離家出走，勢必與江洽純難脫干係，
    乃質問江洽純是否果有此事，詎江洽純竟取出現鈔一疊（嗣散落於案發現場，經
    警計算共三萬零九百元），假意欲交給甲○○○，甲○○○見此舉無異羞辱，心
    中之憤怒形同火上加油，乃與江洽純發生拉扯，拉扯間甲○○○頓萌殺意，自腰
    際拔出上開業已上膛之手槍，朝江洽純下腹部射擊子彈一發，江洽純因之受有槍
    傷性擦傷不支倒地，甲○○○復趁江洽純痛苦翻滾之際，朝江洽純之右肩部內側
    、右肩部外側、右上背部及左上背部接續射擊子彈四發，致江洽純右側氣血胸、
    右肺及肝臟破裂出血休克，當場死亡，該時適鄰人乙○○步出屋外目擊此景，驚
    呼丁○○，丁○○探門察看發現此狀，乃斥責甲○○○並入內欲電召救護車，甲○○○隨見狀心慌即攜帶該把彈匣內尚有子彈四發之手槍駕車逃逸，行經彰化縣
    花壇鄉○○路彰化監理站北上車道旁阿彌陀佛石碑附近時，順手將槍彈丟棄於排
    水溝中，嗣於同年月七日、十五日二度以電話告知警方該槍彈所在。警方共計在
    案發現場扣得彈頭三顆、彈殼四枚，復於同年月九日上午解剖江洽純屍體時，自
    屍體身上取出彈頭二顆扣案，又於同年月十五日凌晨二時三十分許，尋獲前開手
    槍一把（包括內裝子彈四發之彈匣一個）並予以扣案（子彈四發經送內政部警政
    署刑事警察局以試射法鑑定，業已喪失子彈效力）。甲○○○於案發後四處逃匿
    ，直至丙○○與江洽純之家屬成立調解，並賠償二百萬元後，始於八十八年十二
    月二十四日下午二時三十分許向警投案。
二、案經彰化縣警察局員林分局報請臺灣彰化地方法院檢察署檢察官相驗後偵查起訴
    。
    理  由
一、訊據上訴人即被告（以下簡稱為被告）甲○○○坦承於前開時地有因被害人江洽
    純欲向其借錢而與被害人發生言語齟齬並到案發地點（即員林鎮○○路五百八十
    三巷與僑信街口附近）談判及於談判時雙方曾發生拉扯等事實不諱，惟矢口否認
    有上開未經許可持有手槍及殺人等犯行，辯稱：上開槍彈係被害人所有，並非伊
    所持有，被害人在與伊發生拉扯時，伊為奪取該槍彈而走火射到被害人，並非伊
    持該槍彈故意射殺被害人云云。惟查（一）被告於右揭案發地點與被害人發生拉
    扯後，拉住被害人之肩部，並自腰際取出上開手槍，朝被害人身體連開數槍予以
    射殺後，隨即攜槍逃逸等情，業迭據當時在場目擊之證人乙○○於警訊、偵查、
    原審及本院調查時分別證述屬實（相驗卷第十四頁反面、第十五頁正面、第二四
    頁正面、第二五頁正面、第五五八號偵查卷第三十三頁、原審卷第二十五頁反面
    及本院卷第七十四頁至第七十五頁），核與證人丁○○於警訊、偵查、原審及本
    院調查時證稱「被告與被害人相約至屋外談話，不久即聽到類似鞭炮聲，經證人
    乙○○呼叫，我跑出去看，發現被害人江洽純已倒臥在路上，我大聲叫『寶哥』
    （即被告）你在幹什麼？而被告即持槍往橋信街逃逸」等語相符（見相驗卷第十
    一頁至第十三頁反面、第二十四頁反面、上開偵查卷第三十三頁反面、第三十四
    頁、原審卷第五十七頁至第五十八頁、及本院卷第五十五頁），復經檢察官於偵
    查中分別提示被告之身分證影本、彩色照片命證人丁○○、乙○○等二人辨識，
    確認被告係當時持槍行凶後逃逸之人無誤（見相驗卷第二十六頁至第二十八頁）
    ，此外並有扣案之上開手槍一把（包括彈匣一個）、子彈四發、彈頭五顆及彈殼
    四枚等足稽，足見被告確有持槍殺人之行為無疑。（二）扣案之上開手槍一把、
    子彈四發、彈頭五顆及彈殼四枚，經送鑑定結果，該把手槍係美國ＳＭＩＴＨ＆
    ＷＥＳＳＯＮ廠製六九○六型口徑九釐米之制式半自動手槍，槍管內具五條右旋
    之來復線，機械性能良好，可擊發子彈，認具殺傷力；子彈四顆均係制式口徑九
    釐米半自動手槍子彈，認均具殺傷力；該把手槍試射之彈頭、彈殼，經與報告機
    關八十八年四月六日員警刑鑑２５５９—１號本件刑事案件證物採驗紀錄表送鑑
    彈頭二顆比對，其可資比對之來復線特徵相吻合，認係同一槍所擊發；報告機關
    同年月員警刑鑑２５５９號刑事案件證物採驗紀錄表送鑑彈殼五顆，經與上述試
    射之彈殼比對，其彈底紋痕特徵相吻合，認係同一槍所擊發；同日期文號刑事案
    件證物採驗紀錄表送鑑彈頭二顆，其中一顆僅剩三條右旋來復線，經與上述試射
    之彈頭比對，其可資比對之來復線特徵相吻合，認係同一槍所擊發，另一顆因嚴
    重變形，其來復線已遭破壞無法比對一節，亦有內政部警政署刑事警察局八十八
    年五月三日刑鑑字第三八一三八號鑑驗通知書附卷可按（見相驗卷第一百十七頁
    ），足見扣案之上開槍彈係被告行兇時所執持，且具有殺傷力甚明。（三）被害
    人死因為右肩部及右上背部中等距離穿入性或穿通性槍傷，造成右側氣、血胸、
    右肺及肝臟破裂出血，休克死亡，業經檢察官督同檢驗員相驗屍體，復再督同法
    務部法醫研究所法醫師解剖屍體屬實，並製有勘驗筆錄二份、相驗屍體證明書、
    驗斷書各一份（見相驗卷第二十二頁、第三十頁、第三十三頁至第三十八頁），
    及法務部法醫研究所（８８）法醫所醫鑑字第○三五九號鑑定書一份（見原審卷
    第三十二頁至第四十三頁）等附卷可稽。依上開法務部法醫研究所鑑定書記載被
    害人兩手掌上無火藥殘跡，顯見被害人未曾開槍，且被害人共受有右肩部內側中
    等距離穿入性槍傷、右肩部外側中等距離穿通性槍傷、右上背部中等距離穿入性
    槍傷、左上背部中等距離穿通性槍傷、下腹部近距離擦傷性槍傷等多處槍傷，主
    要分布位置為右肩部、背部及下腹部，換言之，被害人正面、背面均遭受槍傷，
    此當係被告趁被害人於下腹部已中槍傷後，倒地翻滾間所為，參酌卷內現場照片
    顯示地面上遺留嵌有血跡之彈孔（員警刑字第三三四二號警訊卷第二四頁編號九
    照片），依此更可明確認定被害人倒地後，被告仍有接續開槍射殺之舉，子彈因
    而穿透人體並撞擊地面，本件絕非手槍不慎走火所致，且扣案手槍乃半自動手槍
    ，已如前述，並無全自動射擊功能，不可能因誤扣扳機未予釋放即連續射出多發
    子彈，而被告竟朝被害人前開人體重要部位連開五槍，其具有殺人之犯意甚明，
    且被告之行為與被害人之死亡間具有相當因果關係。（四）被告於案發當時係由
    其腰際取出手槍射殺被害人，業據證人乙○○證述詳盡，已如前述，再被告於案
    發後攜槍駕車逃逸，行經彰化縣花壇鄉○○路，始將手槍連同彈匣內尚存之子彈
    四發丟棄於路旁阿彌陀佛石碑附近之排水溝內，嗣經警尋獲等情，亦據被告於警
    訊中供承屬實，並有照片七幀附卷可稽（員警刑字第五○三七號警卷第四頁反面
    、員警刑字第三三四二號警卷第十四頁至第十七頁）。且證人乙○○於本院調查
    時更明白證稱案發當時（指被告行兇時）並未聽到被害人向被告恐嚇或脅迫借錢
    ，亦未看見被告從被害人之身上奪取上開手槍之舉等語（見本院卷第七十四頁）
    。另證人戊○○、丁○○等二人於本院調查時一致證稱並不知上開槍彈係屬何人
    持有（見本院卷第五十六頁），並不能證明上開槍彈係屬被害人所有，故無法資
    為有利於被告之證明。又被害人前縱有犯罪前科，但亦無法據此即推定上開槍彈
    係屬被害人所有。按本件案發時證人乙○○係目擊被告由腰際取出手槍，並非奪
    自被害人之手，被告行兇後又攜槍逃逸，而未將之棄置現場，凡此均足認扣案之
    槍彈係被告所持有，而非被害人所持有，自不得僅因被告否認持有槍彈，又素無
    違反槍砲彈藥刀械管制條例前科，而推定扣案之槍彈非被告所持有。綜上所述，
    足證被告上開所辯顯係飾卸之詞，不足採信，是罪證明確，其犯行堪以認定。又
    案發地點附近有一盞路燈，該地光線不會很暗，已據證人戊○○陳明在卷（見本
    院卷第五十八頁），故案發時證人乙○○、丁○○應可清楚看見被告行兇及逃逸
    之情形，是其二人之上開證言應可採信，併此敘明。
二、核被告所為係犯槍砲彈藥刀械管制條例第七條第四項之未經許可持有手槍罪、第
    十二條第四項之未經許可持有子彈罪及刑法第二百七十一條第一項之殺人罪。至
    其同時持有上開手槍及子彈，觸犯構成要件不相同之罪名，為想像競合犯，應從
    一重之未經許可持有手槍罪處斷。又被告未經許可持有子彈部分，公訴人雖於論
    罪法條時漏未論列，惟事實欄既已論及，顯在起訴範圍之內，本院自應併予審判
    。另未經許可持有手槍罪，其持有之繼續，為行為之繼續，而非狀態之繼續，本
    件被告於持有上開槍彈之初，並無殺人意圖，係於持有行為繼續中，因與被害人
    發生爭執始臨時起意持以殺人，故其所犯之上開未經許可持有手槍罪與殺人罪間
    ，犯意各別、行為互異，應分論併罰，該二罪間並無牽連關係，公訴人認被告所
    犯上開二罪間係具有方法結果之牽連關係，應依牽連犯規定論處，尚有誤會。又
    被告持有之子彈數量為九發，其中五發持以射殺被害人，餘四發係連同手槍丟棄
    於排水溝內，嗣經尋獲後送鑑定試射用罄，已如前述，公訴人誤為被告僅持有五
    發子彈，亦有誤會。原審調查後適用槍砲彈藥刀械管制條例第七條第四項、第十
    二條第四項、第十九條第一項、刑法第十一條前段、第四十二條第二項、第五十
    五條、第二百七十一條第一項、第三十七條第二項、第三十八條第一項一款（原
    審贅引同條項第二款）、第五十一條第五款、罰金罰鍰提高標準條例第二條（原
    審贅引現行法規所定貨幣單位折算新臺幣條例第二條），並審酌被告並無犯罪前
    科，有臺灣高等法院被告全國前案紀錄表附卷可憑，其素行尚稱良好，且事後已
    與被害人之家屬成立調解，賠償被害人家屬二百萬元，有彰化縣埤頭鄉調解委員
    會調解書影本在卷可稽（見員警刑字第五○三七號警卷第七頁）及其犯罪之動機
    、目的、手段及犯後逃亡多日始自動投案，惟飾詞否認犯罪等一切情狀，分別量
    處被告未經許可持有手槍部分有期徒刑六年、併科罰金新台幣二十萬元，殺人部
    分有期徒刑十二年，並定其應執行刑為有期徒刑十五年、併科罰金新台幣二十萬
    元，又諭知罰金部分易服勞役之折算標準（以罰金總額與六個月之日數比例折算
    ），及認被告所犯之上開殺人罪部分，依其犯罪性質，有褫奪公權之必要，並依
    法宣告褫奪公權八年。另以被告未經許可持有上開槍彈，且持之殺人，影響社會
    治安至鉅，衡酌其行為之嚴重性、行為表現之危險性及對於被告未來行為之期待
    性等情狀，認僅施以刑罰制裁，尚不足以徹底矯正其偏差人格，故依槍砲彈藥刀
    械管制條例第十九條第一項之規定，宣告被告應於刑之執行完畢或赦免後令入勞
    動場所強制工作三年。又扣案之上開手槍一把（包括彈匣一個）係違禁物，應依
    法宣告沒收。另說明自案發現場及被害人屍體發見扣案之彈頭五顆與彈殼四枚，
    及業經鑑定機關試射用罄之子彈四發，其子彈效力均已喪失，已非違禁物，故不
    予宣告沒收，認事用法核無違誤，量刑亦妥適。上訴人丙○○上訴意旨否認被告
    犯罪，及被告上訴意旨仍執前詞否認有故意殺人之犯意與未經許可持有手槍之犯
    行，均無理由，應予駁回。
三、據上論結，應依刑事訴訟法第三百六十八條，判決如主文。
本案經檢察官張秋源到庭執行職務。
中      華      民      國    九  十      年     一       月   二十     日
                              臺灣高等法院臺中分院刑事第八庭
                                    審判長法  官  羅  得  村
                                          法  官  林  輝  煌
                                          法  官  劉  榮  服
右正本證明與原本無異。
如不服本判決應於收受送達後十日內向本院提出上訴書狀，其未敘述上訴之理由者並
得於提起上訴後十日內向本院補提理由書（均須按他造當事人之人數附繕本）。
                                          書記官  陳  俞  豪
中      華      民      國    九  十      年     一       月    二十    日
附錄本案論罪科刑法條全文：
槍砲彈藥刀械管制條例第七條第四項
未經許可，持有、寄藏或意圖販賣而陳列第一項所列槍砲、彈藥者，處五年以上有期
徒刑，併科新臺幣一千萬元以下罰金。
槍砲彈藥刀械管制條例第十二條第四項
未經許可，持有、寄藏或意圖販賣而陳列子彈者，處五年以下有期徒刑，併科新幣三
百萬元以下罰金。
刑法第二百七十一條第一項
殺人者，處死刑、無期徒刑或十年以上有期徒刑。
                                                                        Ｋ


司法院資訊處製作；財團法人民間司法改革基金會備份。
